【裁判字號】    98,訴,688
【裁判日期】    981127
【裁判案由】    偽造文書等
【裁判全文】
臺灣桃園地方法院刑事判決               98年度訴字第688號
公  訴  人  臺灣桃園地方法院檢察署檢察官
被      告  甲○○
                    戶政事務所）
                    （現在臺灣臺中監獄執行中）
上列被告因偽造文書等案件，經檢察官提起公訴（97年度偵字第
22262 號），被告於本院準備程序進行中就被訴事實為有罪之陳
述，經告知簡式審判程序之旨，並聽取當事人之意見後，經本院
合議庭裁定由受命法官獨任進行簡式審判程序，判決如下：
    主  文
甲○○共同行使偽造公文書，足以生損害於公眾及他人，處有期
徒刑壹年貳月，如附表一所示之物沒收之；又共同行使偽造私文
書，足以生損害於他人，處有期徒刑捌月，如附表二編號一、二
所示之物沒收之；又共同行使偽造私文書，足以生損害於他人，
處有期徒刑柒月，如附表二編號一、三所示之物沒收之。應執行
有期徒刑貳年貳月，如附表一、附表二所示之物均沒收。
    事  實
一、甲○○與綽號「王董」、「陳小姐」等數名真實姓名年籍不
    詳之成年人，共組犯罪集團，共同基於意圖為自己不法所有
    之詐欺取財犯意，及偽造及行使偽造公文書、公印文、私文
    書、印章之犯意，為如下行為：
（一）於民國97年10月14日上午9 時許，由前開犯罪集團推由某
      男性成員冒稱桃園縣警察局人員而撥打電話與乙○○聯繫
      ，向乙○○佯稱其身分證件遭冒用、帳戶涉及洗錢，其後
      將有臺灣桃園地方法院檢察署（以下簡稱桃園地檢署）書
      記官與乙○○聯絡，嗣旋由犯罪集團內某成員佯裝為桃園
      地檢署書記官撥打電話與乙○○，向乙○○詐稱其帳戶遭
      歹徒用以作為洗錢之人頭帳戶，應將存款轉存至謝添發（
      帳戶申辦人部分，由檢察官另行簽分偵辦）所申辦之京城
      銀行臺北雙和分行帳號000000000000號帳戶（下稱謝添發
      之京城帳戶）內，以配合調查，並傳真蓋有偽造「桃園地
      方法院檢察署」及「地方法院檢察官張春暉」公印文，偽
      以「臺灣桃園地方法院檢察總署」為製作名義人，表彰該
      署檢察官張春暉確係承辦乙○○涉犯詐欺罪之案件，及該
      案經偵查結果為緩起訴處分之意思表示，而具公文書性質
      之「臺灣桃園地方法院檢察總署偵查卷宗」封面；偽以臺
      灣桃園地方法院檢察署為製作名義人，其上蓋有公印文1
      枚，表彰係臺灣桃園地方法院檢察署欲就乙○○之財產向
      桃園地方法院聲請暫時凍結之意思表示，而具公文書性質
      之「桃園地方法院分案執行財產聲請書」，及其上蓋有公
      印文1 枚，而無製作名義人，不具文書性質而僅屬空白表
      單之「個人資料外洩授權止付聲明書」（此部分非公文書
      ，詳後述）各1 份與乙○○以行使之，足以生損害於該臺
      灣桃園地方法院檢察署對案件管理、職務執行之正確性、
      司法文書之公信力及張春暉，而以此方式取信乙○○，使
      乙○○一時不察，信以為真而陷於錯誤，遂依來電指示，
      前往位於臺中縣豐原市之京城銀行豐原分行，以臨櫃填寫
      存款存入憑條匯款之方式，將新臺幣（下同）18萬元存入
      上開謝添發之京城帳戶內，而詐欺得手。
（二）承上，乙○○匯款後，甲○○旋於97年10月14日上午12時
      許，接獲「王董」以門號0000000000號（門號使用人部分
      ，由檢察官另行簽分偵辦）行動電話撥打之來電，並依「
      王董」之指示，持「王董」委由詐欺集團內某不詳成員轉
      交之謝添發京城銀行存摺與開戶印鑑章，前往址設桃園縣
      桃園市○○路106 號之京城銀行桃園分行，在取款憑條上
      填寫提領18萬元，並在取款憑條之存戶簽章欄內盜謝添發
      之印鑑章，而偽造以謝添發為製作名義人，表彰係謝添發
      本人欲提領該帳戶內存款之意思表示而具私文書性質之該
      取款憑條後，將之交付京城銀行桃園分行某不知情之承辦
      人以行使之，足生損害於京城銀行桃園分行對於存款業務
      管理之正確性及謝添發本人，而以此方式施用詐術，致該
      承辦人員陷於錯誤，遂將乙○○匯入謝添發之京城帳戶內
      之18萬元全數交付甲○○，而詐得款項得手。甲○○於詐
      騙得手後，隨即依約前往桃園市○○路與中華路交岔路口
      之統領百貨公司前，將上開詐得之現金18萬元轉交與詐欺
      集團內之成員「陳小姐」。
（三）嗣甲○○於97年10月14日下午3 時許，又依「王董」之來
      電指示，再次前往位於桃園縣桃園市○○路106 號之京城
      銀行桃園分行，確認謝添發上開京城帳戶內是否另有他人
      匯入款項，經甲○○確認上開帳戶有7 萬元款項匯入後，
      「王董」遂要求甲○○提領其中6 萬9,000 元。甲○○即
      在取款憑條上填寫提領6 萬9,000 元，並在取款憑條之存
      戶簽章欄內盜蓋「謝添發」之印鑑章1 次，而偽造以謝添
      發為製作名義人，表彰係謝添發本人欲提領該帳戶內存款
      之意思表示而具私文書性質之該取款憑條後，將之交付京
      城銀行桃園分行某不知情之承辦人以行使之，足生損害於
      京城銀行桃園分行對於存款業務管理之正確性及謝添發本
      人，而以此方式施用詐術，欲使該承辦人員陷於錯誤，而
      交付謝添發帳戶內之款項。惟因謝添發之上開京城帳戶於
      乙○○報警後，已經警列為警示帳戶，而遭該承辦人員發
      覺有異，拒絕交付金錢並報警處理，而未詐得款項。嗣警
      方據報旋即趕往京城銀行桃園分行，並當場查獲甲○○，
      另扣得「王董」所有交與甲○○持用，供聯絡事實欄一、
      （二）、（三）所示犯行所用之NOKIA 廠牌行動電話1 支
      （含門號0000000000號之SIM 卡1 張）；「王董」交與甲
      ○○使用之謝添發京城銀行存摺1 本及開戶印鑑章1 枚；
      甲○○盜蓋謝添發印章所偽造欲領取6 萬9,000 元存款之
      取款憑條1 張等物，並循線查悉上情。
二、案經桃園縣政府警察局桃園分局報告臺灣桃園地方法院檢察
    署檢察官偵查起訴。
    理  由
一、按刑事訴訟法第273 條之1 第1 項規定除被告所犯為死刑、
    無期徒刑、最輕本刑為3 年以上有期徒刑之罪或高等法院管
    轄第一審案件者外，於審判期日前之準備程序進行中，被告
    先就被訴事實為有罪之陳述時，審判長得告知被告簡式審判
    程序之旨，並聽取當事人、代理人、辯護人及輔佐人之意見
    後，裁定進行簡式審判程序。經查，本件被告甲○○被訴偽
    造文書等案，非前開不得進行簡式審判程序之案件，經被告
    於本院準備程序進行中就被訴事實為有罪之陳述，且經本院
    告知被告簡式審判程序之旨，聽取被告及檢察官之意見後，
    爰依上開刑事訴訟法第273 條之1 第1 項之規定，經合議庭
    裁定由受命法官獨任進行簡式審判程序，合先敘明。
二、上揭犯罪事實，業據被告甲○○於警詢、檢察官訊問時及本
    院審理中坦承不諱，核與證人即被害人乙○○證述情節相符
    ，並有桃園縣政府警察局桃園分局搜索扣押筆錄、扣押物品
    目錄表及收據、臺中縣警察局豐原分局合作派出所受理各類
    案件紀錄表、受理刑事案件報案三聯單、受理詐騙帳戶通報
    警示簡便格式表、內政部警政署反詐騙諮詢專線紀錄表、16
    5 專線請金融機構暫行圈存疑似詐欺款項通報單、京城銀行
    豐原分行帳號000000000000號帳戶開戶人基本資料及往來明
    細表、個人資料外洩授權止付聲明書、偽造之「臺灣桃園地
    方法院檢察署偵查卷宗封面」及「桃園地方法院分案執行財
    產聲請書」等件在卷可稽，並有甲○○盜蓋謝添發印章所偽
    造欲領取6 萬9,000 元存款之取款憑條1 張、NOKIA 廠牌行
    動電話1 支（含門號0000000000號之SIM 卡1 張）、謝添發
    之京城銀行存摺1 本及開戶印鑑章1 枚等物扣案足憑。足認
    被告甲○○前揭任意性自白與事實相符，應堪採信。綜上所
    述，本件事證明確，被告甲○○犯行洵堪認定，應予依法論
    罪科刑。
三、按「刑法上所謂公印或公印文，係專指表示公署或公務員資
    格之印信而言，即俗稱大印與小官章及其印文」（最高法院
    69年度臺上字第693 號判例意旨可資參照）。至其形式凡符
    合印信條例規定之要件而製頒，無論為印、關防、職章、圖
    記，如足以表示其為公務主體之同一性者，均屬之」（最高
    法院89年度臺上字第3155號判決意旨參照）。本件於「臺灣
    桃園地方法院檢察總署偵查卷宗」封面偽造之「桃園地方法
    院檢察署」、「地方法院檢察官張春暉」印文各1 枚；於「
    桃園地方法院分案執行財產聲請書」、「個人資料外洩授權
    止付聲明書」上分別偽造之印文各1 枚，確係分別表示公務
    機關資格及公務員職務之印信，自屬公印文。次按刑法上偽
    造文書罪，係著重於保護公共信用之法益，即使該偽造文書
    所載名義制作人實無其人，而社會上一般人仍有誤信其為真
    正文書之危險，仍難阻卻犯罪之成立，最高法院著有54年臺
    上字第1404號判例意旨可參。又刑法上所稱之「公文書」，
    係指公務員職務上製作之文書，與其上有無使用「公印」無
    涉；若由形式上觀察，文書之製作人為公務員，且文書之內
    容係就公務員職務上之事項所製作，即令該偽造之公文書上
    所載製作名義機關不存在，或該文書所載之內容並非該管公
    務員職務上所管轄，然社會上一般人既無法辨識而仍有誤信
    為真正之危險，仍難謂非公文書。是本案偽造之「臺灣桃園
    地方法院檢察總署偵查卷宗」封面所載製作名義機關即「臺
    灣桃園地方法院檢察『總』署」固不存在，惟其自形式上觀
    之，其既表明以公務機關「臺灣桃園地方法院檢察總署」為
    製作名義人，並表彰該署檢察官張春暉確係承辦乙○○涉犯
    詐欺罪之案件及該案經偵查結果為緩起訴處分之意思表示，
    且使社會上一般人有無法辨識而誤信為真正之危險，自仍屬
    公文書無訛。核被告甲○○於事實欄一、（一）所為，係犯
    刑法第216 條、第211 條之行使偽造公文書罪、同法第339
    條第1 項詐欺取財既遂罪；於事實欄一、（二）所為，係犯
    刑法第216 條、第210 條行使偽造私文書罪、同法第339 條
    第1 項詐欺取財既遂罪；於事實欄一、（三）所為，係犯刑
    法第216 條、第210 條行使偽造私文書罪、刑法第339 條第
    2 項、第1 項詐欺取財未遂罪。被告甲○○與「王董」、「
    陳小姐」及真實姓名年籍不詳之犯罪集團成年成員間，就上
    開犯行，均有犯意聯絡及行為分擔，各均為共同正犯。被告
    於事實欄一、（一）所示時、地，在「臺灣桃園地方法院檢
    察總署偵查卷宗」封面、「桃園地方法院分案執行財產聲請
    書」、「個人資料外洩授權止付聲明書」接續偽造公印文，
    僅成立一偽造公印文行為，又偽造公印文為偽造公文書之低
    度行為，不另論罪；被告於事實欄一、（二）、（三）所示
    時、地，分別在取款憑條存戶簽章欄內盜蓋「謝添發」之印
    鑑章而盜用印章，此分別為偽造各該取款憑條私文書之低度
    行為，亦不另論罪。又被告甲○○於事實欄一、（一）所示
    時間、地點，同時行使屬「臺灣桃園地方法院檢察總署」名
    義偽造之「臺灣桃園地方法院檢察總署偵查卷宗」封面，而
    侵害該機關對於職務執行之正確性、司法文書之公信力及檢
    察官張春暉本人；屬「臺灣桃園地方法院檢察署」名義偽造
    之「桃園地方法院分案執行財產聲請書」，而侵害該機關對
    於職務執行之正確性、司法文書之公信力，為同種想像競合
    犯，應依刑法第55條之規定，從一行使偽造公文書罪處斷。
    被告甲○○分別於事實欄一、（一）所示時、地，以一向被
    害人乙○○行使偽造公文書之行為向乙○○施用詐術而詐財
    得手，同時觸犯行使偽造公文書罪及詐欺取財既遂罪2 罪；
    於事實欄一、（二）所示時、地，以一向京城銀行承辦人員
    行使偽造私文書之行為向該行員施用詐術而詐財得手，同時
    觸犯行使偽造私文書罪及詐欺取財既遂罪2 罪；於事實欄一
    、（三）所示時、地，以一向京城銀行承辦人員行使偽造私
    文書之行為向該行員施用詐術而未詐得財物，同時觸犯行使
    偽造私文書罪及詐欺取財未遂罪2 罪，各均為想像競合犯，
    應分別從一重之行使偽造公文書罪、行使偽造私文書罪、行
    使偽造私文書罪處斷。被告甲○○所犯上開行使偽造公文書
    罪1 罪、行使偽造私文書罪2 罪間，犯意各別，行為互異，
    應予分論併罰。爰審酌被告正值青壯，卻不思以正途取財，
    夥同他人假司法機關之名，利用被害人乙○○初聞自己涉嫌
    犯罪遭檢、警調查而一時情急、且對司法案件偵辦程序不甚
    熟悉之機會，以行使偽造公文書之方式施用詐術騙取乙○○
    之財物，嗣並以行使偽造私文書之方式向京城銀行行員詐得
    謝添發京城銀行帳戶內之存款，危害社會秩序及他人之財產
    權益甚鉅，犯罪手段固極其惡劣，惟念其犯後猶知坦承犯行
    ，且尚非主導犯罪之人，並其犯罪動機、目的、手段等一切
    情狀，分別量處如主文所示之刑，並定其應執行之刑。
四、沒收部分
（一）如附表一所示文件，均係被告甲○○所屬詐騙集團成員所
      有，且係供渠等與被告甲○○共犯事實欄一、（一）所示
      犯行所用之物，依共同正犯責任連帶原則，均應依刑法第
      38條第1 項第2 款規定，宣告沒收之。惟如附表一所示各
      該文件上偽造之印文，因附著於上述公文書上一併沒收，
      爰不另為沒收之諭知。
（二）如附表二編號一所示NOKIA 廠牌行動電話1 支（含門號00
      00000000號之SIM 卡1 張），係共同正犯「王董」所有而
      交與甲○○持用，供其與被告甲○○共犯本件事實欄一、
      （二）、（三）所示犯行所用之物，依共同正犯責任連帶
      原則，均應依刑法第38條第1 項第2 款規定，宣告沒收之
      。如附表二編號二所示甲○○盜蓋謝添發印章所偽造領取
      18萬元存款而屬私文書性質之取款憑條上之「謝添發」印
      文，係偽造之印文，爰依刑法第219 條之規定，不問屬於
      犯人與否，沒收之。至該取款憑條業經被告甲○○交付並
      移轉所有權予京城銀行行員，已非屬被告甲○○所有，爰
      不予宣告沒收。如附表二編號三所示甲○○盜蓋謝添發印
      章所偽造欲領取6 萬9,000 元存款而屬私文書性質之取款
      憑條1 張，被告甲○○未及將之移轉所有權與京城銀行行
      員即為警查獲，是仍屬甲○○所有供犯本件事實欄一、（
      三）所示犯行所用之物，應依刑法第38條第1 項第2 款規
      定，宣告沒收之。惟如附表二編號三所示該文件上偽造之
      「謝添發」印文1 枚，因附著於上述私文書上一併沒收，
      爰不另為沒收之諭知。
（三）至扣案謝添發為申設人之京城銀行帳戶存摺1 本、開戶印
      鑑章 1 顆，並無證據證明係被告甲○○或共犯之人「王
      董」、「陳小姐」及渠等屬之詐欺集團成員所有，復無證
      據證明謝添發與本件事實欄一、（一）至（三）所示犯行
      有何犯意聯絡、行為分擔之情，爰均不予宣告沒收。
五、不另為無罪諭知部分
一、公訴意旨另略以：被告甲○○於事實欄一、（一）所示時、
    地，向被害人乙○○行使之「個人資料外洩授權止付聲明書
    」亦屬公文書，是此部分亦涉犯刑法第216 條、第211 條之
    行使偽造公文書罪嫌云云。
二、按犯罪事實應依證據認定之，無證據不得認定犯罪事實。又
    不能證明被告犯罪者，應諭知無罪之判決，刑事訴訟法第15
    4 條第2 項、第301 條第1 項分別定有明文。經查，揆諸卷
    附「個人資料外洩授權止付聲明書」，該聲明書並無製作名
    義人，且其內容、性質僅類似於空白表單，顯與具有對外表
    示一定意思之文書意涵有間，自非屬文書，殊難該當於偽造
    公文書之構成要件。惟公訴人認被告甲○○此部分如成立犯
    罪，則與前開經本院論罪科刑之行使偽造公文書罪，具想像
    競合犯之裁判上一罪關係，爰不另為無罪之諭知。
據上論斷，應依刑事訴訟法第273 條之1 第1 項、第299 條第1
項前段，刑法第28條、第339 條第1 項、第2 項、第216 條、第
210 條、第211 條、第219 條、第51條第5 款、第38條第1 項第
2 款，刑法施行法第1 條之1 第1 項、第2 項前段，判決如主文
。
本案經檢察官吳美文到庭執行職務。
中    華    民    國    98    年    11    月    27    日
                  刑事第十一庭      法  官  林蕙芳
以上正本證明與原本無異。
如不服本判決應於收受判決後10日內向本院提出上訴書狀，並應
敘述具體理由。其未敘述上訴理由者，應於上訴期間屆滿後20日
內向本院補提理由書( 均須按他造當事人之人數附繕本) 「切勿
逕送上級法院」。
                                    書記官  莊凱男
中    華    民    國    98    年    12    月    29    日
附表一：
┌──┬──────────────────┬─────┐
│編號│物品名稱                            │備註      │
├──┼──────────────────┼─────┤
│ 一 │偽造之「臺灣桃園地方法院檢察總署偵查│其上有偽造│
│    │卷宗」公文書 1 份。                 │之「桃園地│
│    │                                    │方法院檢察│
│    │                                    │署」、「地│
│    │                                    │方法院檢察│
│    │                                    │官張春暉」│
│    │                                    │公印文各 1│
│    │                                    │枚。      │
├──┼──────────────────┼─────┤
│ 二 │偽造之「桃園地方法院分案執行財產聲請│其上有偽造│
│    │書」公文書1份及其上偽造之公印文1枚  │之公印文 1│
│    │                                    │枚        │
├──┼──────────────────┼─────┤
│ 三 │「個人資料外洩授權止付聲明書」 1 張 │其上有偽造│
│    │                                    │之公印文 1│
│    │                                    │枚        │
└──┴──────────────────┴─────┘
附表二：
┌──┬────────────────┬───────┐
│編號│物品名稱                        │備註          │
├──┼────────────────┼───────┤
│ 一 │NOKIA 廠牌行動電話1 支（含門號09│「王董」所有交│
│    │00000000號之SIM 卡1 張）        │與甲○○持用，│
│    │                                │供犯本件事實欄│
│    │                                │一、（二）、（│
│    │                                │三）所示犯行所│
│    │                                │用之物。      │
├──┼────────────────┼───────┤
│ 二 │甲○○盜蓋謝添發印章所偽造領取18│該取款憑條業經│
│    │萬元存款而屬私文書性質之取款憑條│交付京城銀行行│
│    │上之「謝添發」印文。            │員而行使之，已│
│    │                                │非屬被告甲○○│
│    │                                │所有。        │
├──┼────────────────┼───────┤
│ 三 │甲○○盜蓋謝添發印章所偽造欲領取│其上有盜蓋謝添│
│    │6 萬9,000 元存款而屬私文書性質之│發開戶印鑑章而│
│    │之取款憑條 1 張                 │生之「謝添發」│
│    │                                │印文 1 枚。   │
└──┴────────────────┴───────┘
附表三：
┌──┬────────────────┬───────┐
│編號│物品名稱                        │備註          │
├──┼────────────────┼───────┤
│ 一 │謝添發為申設人之京城銀行帳戶存摺│              │
│    │1 本、開戶印鑑章1 顆            │              │
└──┴────────────────┴───────┘


司法院資訊處製作；財團法人民間司法改革基金會備份。
